---
title: "Ejercicio 1 Clase"
author: "Luis Márquez e Ivanna Herrera"
format:
  html:
    embed-resources: true
    theme:
      light: minty
      dark: darkly
toc: true
df-print: paged
---

```{r}
#| warning: false
library(tidyverse) # data science
library(fpp3) # ts
library(plotly) # interactive plots
library(patchwork) # handling many plots in one figure
library(tidyquant)
library(tsibble)
library(tibble)
```

# Ejercicio 1
1: Tomando el PIB de cada país, GDP, contenido en la tabla global_economy, grafique el PIB per cápita a lo largo del tiempo. ¿Cómo ha sido la evolución de la economía de los países en el tiempo? ¿Cuál país tiene el mayor PIB per cápita? (Les recomiendo quitar la leyenda del gráfico, incluyendo theme(legend.position = "none"))


```{r}
global <- global_economy |> 
  mutate('GDP_per_capita' = GDP/Population)
global
```

```{r}
p <- global |> 
  autoplot(GDP_per_capita) + theme(legend.position = "none") + ggtitle("PIB per cápita por país") + xlab("Date")
ggplotly(p, dynamicTicks = TRUE)
```

```{r}
global |> 
  select(c(Country,Year,GDP_per_capita)) |> 
  filter(Year == 2016) |> 
  arrange(desc(GDP_per_capita))
```

```{r}
#global_economy |> 
 # mutate(gdp_per_capita=GDP/Population) |> 
  #select(-c(Code,Growth:Exports)) |> 
  #filter(Year %in% 2010:2017) |> 
  #as_tsibble() |> 
  #group_by(Country) |> 
  #summarise(mean_gdpp = mean (gd_per_capita, na.rm = TRUE)) |> 
  
```


### ¿Cómo ha sido la evolución de la economía de los países en el tiempo?

La gran mayoría de países muestra un crecimiento de su PIB per cápita a lo largo del tiempo. Se puede ver una tendencia similar entre todos los países en cuanto a los años en los que sube el PIB per cápita y años en los que baja de manera general como en 2008 por la crisis inmobiliaria de Estados Unidos. Que los movimientos en el PIB per cápita sean similares entre tantos paíes se debe principalmente a lo globalizada que esta la economía actualmente.

### ¿Cuál país tiene el mayor PIB per cápita?

Monaco es el país con un mayor PIB per cápita de $168,010 por persona.

# Ejercicio 2

Grafique las siguientes series de tiempo y transfórmelas y/o ajústelas si lo considera necesario. ¿Qué efecto tuvo la transformación?

## PIB de EEUU, de global_economy.

```{r}
eua <- global |> 
  filter(Country == "United States")
eua |> 
  autoplot(GDP) + xlab("Date")
eua |> 
  autoplot(log(GDP)) + ggtitle("Transformación Logarítmica") + xlab("Date")
eua |> 
  autoplot(GDP_per_capita) + ggtitle("Transformación por población") + xlab("Date")
```


## PIB de México, también de global_economy.

```{r}
mex <- global |> 
  filter(Country == "Mexico")
mex |> 
  autoplot(GDP) + xlab("Date")
mex |> 
  autoplot(log(GDP)) + ggtitle("Transformación Logarítmica") + xlab("Date")
mex |> 
  autoplot(GDP_per_capita) + ggtitle("Transformación por población") + xlab("Date")
```

## Demanda de electricidad en el estado de Victoria (Australia), de vic_elec.

```{r}
vic_elec |> 
  autoplot(Demand)
vic_elec |> 
  autoplot(log(Demand)) + ggtitle("Transformación Logarítmica")
```

### ¿Qué efecto tuvo la transformación?

* EUA: 
* México:
* Victoria:

# Ejercicio 3

```{r}
cg <- canadian_gas |> 
  autoplot(Volume) + ggtitle("Volumen de Gas") + xlab("Date")
ggplotly(cg, dynamicTicks = TRUE)
```

```{r}
(lambda <- canadian_gas |> 
  features(Volume, features = guerrero) |> 
  pull(lambda_guerrero))
```

```{r}
l <- canadian_gas |>  
  autoplot(box_cox(Volume, lambda)) + ggtitle("Box-Cox, lambda = 0.5767648") + ylab("Box-Cox Volume") + xlab("Date")
ggplotly(l, dynamicTicks = TRUE)
```

### ¿Es útil realizar una transformación de Box-Cox a los datos canadian_gas? ¿Por qué sí o por qué no?

No, porque si bien el volumen cambia, el comportamiento general de la serie no, ya que su tendencia y forma general se mantienen iguales además que la varianza de la serie se mantiene muy similar. Uno de los objetivos principales de las transformaciones es reducir la varianza de la serie para hacer pronósticos de manera más adecuada, sin embargo, en este caso al hacer una transformación de Box-Cox vemos que se mantienen muy similares tanto la varianza y la tendencia de la serie por lo que la transformación realmenete no nos ayuda.

# Ejercicio 4

El dataset fma::plastics tiene información de las ventas mensuales (medidas en miles) del producto A para un productor de plásticos, a lo largo de cinco años.

```{r}
plastic <- fma::plastics
plastic
tsbl_plastics <- as_tsibble(plastic)
tsbl_plastics
```


## i. Grafique la serie de tiempo para el producto A. ¿Identifica algún componente de tendencia-ciclo y/o estacional?

```{r}
pl2 <- tsbl_plastics |> 
  autoplot(value) + xlab("Year") + ylab("Ventas") + ggtitle("Ventas de Plástico")
ggplotly(pl2, dynamicTicks = TRUE)
```

```{r}
tsbl_plastics |> 
  gg_tsdisplay(value, plot_type="auto")
```

Las ventas del plástico es un componente estacional; en la gráfica se puede apreciar como forma ciclos de manera anual, por lo que se puede decir que la serie de tiempo tiene una estacionalidad anual.

## ii. Utilice una descomposición clásica multiplicativa para calcular el componente de tendencia y estacional.

```{r}
plastics_decomp <- tsbl_plastics |> 
  model(
    clasica=classical_decomposition(value,
                                    type="multiplicative")
  )
```


```{r}
#| warning: false
plastics_components <- plastics_decomp |> 
  components()
plastics_components

plastics_components |> 
  autoplot()
```


## iii. ¿Los resultados coinciden con su respuesta al inciso i)?

Si coinciden ya que al hacer la descomposición de la serie de tiempo vemos en la parte de estacionalidad que hay 5 ciclos que coinciden con la cantidad de años de los que se tiene información, entonces se puede concluir que las ventas de plástico de esta serie de tiempo tienen una estacionalidad anual.

## iv. Calcule y grafique los datos desestacionalizados.

```{r}
plc <- plastics_components |>
  select(c(index,season_adjust))
plc
```

```{r}
plc2 <- plc |> 
  autoplot(season_adjust) + ggtitle("Ventas de Plástico (Desestacionalizadas)") + xlab("Date") + ylab("Ventas")
ggplotly(plc2, dynamicTicks = TRUE)
```


## v. Cambie, manualmente, una observación para que sea un outlier (p. ej., sume 500 a una observación). Vuelva a estimar los datos desestacionalizados. ¿Cuál fue el efecto de ese outlier?

## vi. ¿Hace alguna diferencia que el outlier se encuentre cerca del final de la serie o más alrededor del centro?
