---
title: "Ejercicio 1 Clase"
author: "Luis Márquez e Ivanna Herrera"
format:
  html:
    embed-resources: true
    theme:
      light: minty
      dark: darkly
toc: true
df-print: paged
---

```{r}
#| warning: false
library(tidyverse) # data science
library(fpp3) # ts
library(plotly) # interactive plots
library(patchwork) # handling many plots in one figure
library(tidyquant)
library(tsibble)
library(tibble)
```

# Ejercicio 1
1: Tomando el PIB de cada país, GDP, contenido en la tabla global_economy, grafique el PIB per cápita a lo largo del tiempo. ¿Cómo ha sido la evolución de la economía de los países en el tiempo? ¿Cuál país tiene el mayor PIB per cápita? (Les recomiendo quitar la leyenda del gráfico, incluyendo theme(legend.position = "none"))


```{r}
global <- global_economy |> 
  mutate('GDP_per_capita' = GDP/Population)
global
```

```{r}
p <- global |> 
  autoplot(GDP_per_capita) + theme(legend.position = "none") + ggtitle("PIB per cápita por país") + xlab("Date")
ggplotly(p, dynamicTicks = TRUE)
```

```{r}
global |> 
  select(c(Country,Year,GDP_per_capita)) |> 
  filter(Year == 2016) |> 
  arrange(desc(GDP_per_capita))
```

```{r}
#global_economy |> 
 # mutate(gdp_per_capita=GDP/Population) |> 
  #select(-c(Code,Growth:Exports)) |> 
  #filter(Year %in% 2010:2017) |> 
  #as_tsibble() |> 
  #group_by(Country) |> 
  #summarise(mean_gdpp = mean (gd_per_capita, na.rm = TRUE)) |> 
  
```


### ¿Cómo ha sido la evolución de la economía de los países en el tiempo?

La gran mayoría de países muestra un crecimiento de su PIB per cápita a lo largo del tiempo. Se puede ver una tendencia similar entre todos los países en cuanto a los años en los que sube el PIB per cápita y años en los que baja de manera general como en 2008 por la crisis inmobiliaria de Estados Unidos. Que los movimientos en el PIB per cápita sean similares entre tantos paíes se debe principalmente a lo globalizada que esta la economía actualmente.

### ¿Cuál país tiene el mayor PIB per cápita?

Monaco es el país con un mayor PIB per cápita de $168,010 por persona.

# Ejercicio 2

Grafique las siguientes series de tiempo y transfórmelas y/o ajústelas si lo considera necesario. ¿Qué efecto tuvo la transformación?

## PIB de EEUU, de global_economy.

```{r}
eua <- global |> 
  filter(Country == "United States")
eua |> 
  autoplot(GDP) + xlab("Date")
eua |> 
  autoplot(log(GDP)) + ggtitle("Transformación Logarítmica") + xlab("Date")
eua |> 
  autoplot(GDP_per_capita) + ggtitle("Transformación por población") + xlab("Date")
```

## PIB de México, también de global_economy.

```{r}
mex <- global |> 
  filter(Country == "Mexico")
mex |> 
  autoplot(GDP) + xlab("Date")
mex |> 
  autoplot(log(GDP)) + ggtitle("Transformación Logarítmica") + xlab("Date")
mex |> 
  autoplot(GDP_per_capita) + ggtitle("Transformación por población") + xlab("Date")
```

## Demanda de electricidad en el estado de Victoria (Australia), de vic_elec.

```{r}
ve <- vic_elec |> 
  autoplot(Demand)
ggplotly(ve, dynamicTicks = TRUE)
```

```{r}
ve_log <- vic_elec |> 
  autoplot(log(Demand)) + ggtitle("Transformación Logarítmica")
ggplotly(ve_log, dynamicTicks = TRUE)
```


### ¿Qué efecto tuvo la transformación?

* EUA: En la gráfica original del PIB se puede ver un crecimiento exponencial, sin embargo, al utilizar la transformación logarítmica la serie de tiempo toma una forma más lineal lo cual ayuda al momento de hacer pronósticos del PIB ya que es más sencillo pronosticar a futuro el comportamiento de una línea. En la transformación a PIB per capita sigue con comportamiento exponencial y muy similar a la del PIB, esta ayuda a comparar con otros países ajustando a las distintas poblaciones que puedan tener.
* México: En la gráfica original del PIB se puede ver un crecimiento exponencial con algunas subidas y bajadas fuertes, sin embargo, al utilizar la transformación logarítmica la serie de tiempo al igual que con EUA se vuelve más lineal lo cual lo hace más sencilla de pronosticar y las subidas y bajadas que tiene se reducen quitando así el ruido.. En la transformación a PIB per capita sigue el comportamiento es muy similar al PIB y de igual manera sirve para comparar con otros países.
* Victoria: Como el intervalo de tiempo es de 30 minutos durante 3 años son muchos datos con los que se cuenta, al hacer la transformación logarítmica en general la serie de tiempo se ve muy parecida manteniendo la misma estacionalidad, nomás la proporción del eje "y" se reduce al usar transformación logarítmica.

# Ejercicio 3

```{r}
cg <- canadian_gas |> 
  autoplot(Volume) + ggtitle("Volumen de Gas") + xlab("Date")
ggplotly(cg, dynamicTicks = TRUE)
```

```{r}
(lambda <- canadian_gas |> 
  features(Volume, features = guerrero) |> 
  pull(lambda_guerrero))
```

```{r}
l <- canadian_gas |>  
  autoplot(box_cox(Volume, lambda)) + ggtitle("Box-Cox, lambda = 0.5767648") + ylab("Box-Cox Volume") + xlab("Date")
ggplotly(l, dynamicTicks = TRUE)
```

### ¿Es útil realizar una transformación de Box-Cox a los datos canadian_gas? ¿Por qué sí o por qué no?

No, porque si bien el volumen cambia, el comportamiento general de la serie no, ya que su tendencia y forma general se mantienen iguales además que la varianza de la serie se mantiene muy similar. Uno de los objetivos principales de las transformaciones es reducir la varianza de la serie para hacer pronósticos de manera más adecuada, sin embargo, en este caso al hacer una transformación de Box-Cox vemos que se mantienen muy similares tanto la varianza y la tendencia de la serie por lo que la transformación realmenete no nos ayuda.

# Ejercicio 4

El dataset fma::plastics tiene información de las ventas mensuales (medidas en miles) del producto A para un productor de plásticos, a lo largo de cinco años.

```{r}
plastic <- fma::plastics
plastic
tsbl_plastics <- as_tsibble(plastic)
tsbl_plastics
```


## i. Grafique la serie de tiempo para el producto A.

```{r}
pl2 <- tsbl_plastics |> 
  autoplot(value) + xlab("Year") + ylab("Ventas") + ggtitle("Ventas de Plástico")
ggplotly(pl2, dynamicTicks = TRUE)
```

```{r}
tsbl_plastics |> 
  gg_tsdisplay(value, plot_type="auto")
```

* ¿Identifica algún componente de tendencia-ciclo y/o estacional?

Las ventas del plástico es un componente estacional; en la gráfica se puede apreciar como forma ciclos de manera anual, por lo que se puede decir que la serie de tiempo tiene una estacionalidad anual.

## ii. Utilice una descomposición clásica multiplicativa para calcular el componente de tendencia y estacional.

```{r}
plastics_decomp <- tsbl_plastics |> 
  model(
    clasica=classical_decomposition(value,
                                    type="multiplicative")
  )
```


```{r}
#| warning: false
plastics_components <- plastics_decomp |> 
  components()
plastics_components

plastics_components |> 
  autoplot()
```

## iii. ¿Los resultados coinciden con su respuesta al inciso i)?

Si coinciden, ya que al hacer la descomposición de la serie de tiempo vemos en la parte de estacionalidad que hay 5 ciclos que coinciden con la cantidad de años de los que se tiene información, entonces se puede concluir que las ventas de plástico de esta serie de tiempo tienen una estacionalidad anual.

## iv. Calcule y grafique los datos desestacionalizados.

```{r}
pl_com <- plastics_components |>
  select(c(index,season_adjust))
pl_com
```

```{r}
pl_com_des <- pl_com |> 
  autoplot(season_adjust) + ggtitle("Ventas de Plástico (Desestacionalizadas)") + xlab("Date") + ylab("Ventas")
ggplotly(pl_com_des, dynamicTicks = TRUE)
```


## v. Cambie, manualmente, una observación para que sea un outlier (p. ej., sume 500 a una observación). Vuelva a estimar los datos desestacionalizados.

```{r}
tsbl_plastics2 <- tsbl_plastics |> 
  mutate(value = ifelse(row_number() == 32, 1800, value))
```
   
```{r}
inte <- tsbl_plastics2 |> 
  autoplot(value) + ggtitle("Ventas de Plástico con Outlier Medio") + xlab("Date") + ylab("Ventas")
ggplotly(inte, dynamicTicks = TRUE)
```


```{r}
plastics_decomp2 <- tsbl_plastics2 |> 
  model(
    clasica=classical_decomposition(value,
                                    type="multiplicative")
  )
```

```{r}
#| warning: false
plastics_components2 <- plastics_decomp2 |> 
  components()
plastics_components2

plastics_components2 |> 
  autoplot()
```

```{r}
pl_com_outm <- plastics_components2 |>
  select(c(index,season_adjust))
```

```{r}
pl_com_des <- pl_com |> 
  autoplot(season_adjust) + ggtitle("Ventas de Plástico (Desestacionalizadas)") + xlab("Date") + ylab("Ventas")
ggplotly(pl_com_des, dynamicTicks = TRUE)

plcodm <- pl_com_outm |> 
  autoplot(season_adjust) + ggtitle("Ventas de Plástico (Desestacionalizadas) con Outlier Medio") + xlab("Date") + ylab("Ventas")
ggplotly(plcodm, dynamicTicks = TRUE)

```

* ¿Cuál fue el efecto de ese outlier?

En general toda la serie se ve igual a la serie desestacionalizada sin el oulier manteniendo una tendencia parecidad, así como sus cambios. Justo en el punto del outlier se eleva bastante la gráfica y luego vuelve a la normalidad, esto genera algo de ruido ya que hay una variación bastante grande. Como esta serie de tiempo con el outlier ya esta desestacionalizada y sigue teniendo un cambio tan grande vemos que hacer esta transformación no es tan buena para lidiar con los posibles outliers que tenga una serie de tiempo.

## vi. ¿Hace alguna diferencia que el outlier se encuentre cerca del final de la serie o más alrededor del centro?

```{r}
tsbl_plastics3 <- tsbl_plastics |> 
  mutate(value = ifelse(row_number() == 56, 2000, value))

intef <- tsbl_plastics3 |> 
  autoplot(value) + ggtitle("Ventas de Plástico con Outlier Final") + xlab("Date") + ylab("Ventas")
ggplotly(intef, dynamicTicks = TRUE)
```

```{r}
plastics_decomp3 <- tsbl_plastics3 |> 
  model(
    clasica=classical_decomposition(value,
                                    type="multiplicative")
  )
```

```{r}
#| warning: false
plastics_components3 <- plastics_decomp3 |> 
  components()
```


```{r}
pl_com_outf <- plastics_components3 |>
  select(c(index,season_adjust))
```

```{r}
pl_com_des <- pl_com |> 
  autoplot(season_adjust) + ggtitle("Ventas de Plástico (Desestacionalizadas)") + xlab("Date") + ylab("Ventas")
ggplotly(pl_com_des, dynamicTicks = TRUE)

plcodm <- pl_com_outm |> 
  autoplot(season_adjust) + ggtitle("Ventas de Plástico (Desestacionalizadas) con Outlier Medio") + xlab("Date") + ylab("Ventas")
ggplotly(plcodm, dynamicTicks = TRUE)

plcodf <- pl_com_outf |> 
  autoplot(season_adjust) + ggtitle("Ventas de Plástico (Desestacionalizadas) con Outlier Final") + xlab("Date") + ylab("Ventas")
ggplotly(plcodf, dynamicTicks = TRUE)
```

En esta serie de tiempo en específico no hace mucha diferencia que exista un outlier en medio de la serie o al final, en ambos casos después de desestacionalizar la serie justo en el punto donde se encuentra el outlier sigue existiendo un cambio bastante grande, sin importar si fue a la mitad o al final de la serie. Esto se debe que a final de cuentas la serie de tiempo desestacionalizada solo es una división y si el valor del outlier es bastante alto entonces al realizar la división éste valor seguira siendo alto en comparación al resto de valores de la serie de tiempo.