---
title: "Clase 1"
format: html
editor: visual
---

```{r}
#| warning: false
library(tidyverse) # data science
library(fpp3) # ts
library(plotly) # interactive plots
library(patchwork) # handling many plots in one figure
library(tidyquant) # financial analisys and downloading data
```

```{r}
?aus_accommodation

aus_accommodation
```

592 filas, 5 columnas, Key:State(8) son 8 estados, osea, 8 series de tiempo

```{r}
aus_accommodation |> 
  distinct(State)
tasmania <- aus_accommodation |>
  filter(State == "Tasmania") |> 
  # select(Date, Takings, Occupancy)  option 1
  # select(Date, Takings:Occupnacy)
  select(-c(State, CPI)) |> 
  mutate(
    'Año unión N°1'=1
  ) |> 
  janitor::clean_names()
tasmania
```

```{r}
tasmania |> 
  autoplot(takings, color='#2E79E8', size=2)
```

we see that the Takings have an upward trend, yearly seasonality, and an increasing variance. We can try using a log transformation

```{r}
p <- tasmania |> 
  autoplot(log(takings), color='#2E79E8', size=1)+
  geom_point()
ggplotly(p, dynamicTicks = TRUE) |> 
  rangeslider()
```

```{r}
tasmania |> 
  gg_season(log(takings)) # para ver la seasonality
```

```{r}
tasmania |> 
  gg_subseries(log(takings))
```

```{r}
tasmania |> 
  gg_tsdisplay(log(takings), plot_type="auto")
```

```{r}
stocks <- c('AAPL','GOOGL','TSLA','MSFT')

stocks_data <- tq_get(
  x = stocks,
  get = "stock.prices",
  from = "2010-01-01",
  to = "2024-01-25"
  )


stocks_data <- stocks_data |> 
  as_tsibble(index = date, key = symbol)

stocks_data
```

```{r}
stocks_data |> 
  ggplot(aes(x = date, y = close, color = symbol))+
  geom_line()
```

```{r}
sd <- stocks_data |> 
  autoplot(adjusted)
ggplotly(sd, dynamicTicks = TRUE) |> 
  rangeslider()
```


```{r}
#| warning: false
stocks_data |> 
  ggplot(aes(x = date, open = open, high = high, low = low, close = close))+
  geom_candlestick()+
  facet_wrap(~ symbol, ncol = 2)
```

```{r}
#| warning: false
stocks2 <- 'AAPL'

stocks_data2 <- tq_get(
  x = stocks2,
  get = "stock.prices",
  from = "2010-01-01",
  to = "2024-01-30"
  )


stocks_data2 <- stocks_data2 |> 
  as_tsibble(index = date, key = symbol)

stocks_data2 |> 
  ggplot(aes(x = date, open = open, high = high, low = low, close = close))+
  geom_candlestick()+
  facet_wrap(~ symbol, ncol = 2)
```

# Cedasticidad

-   Homocedasticidad para varianza constante.
-   Heterocedasticidad para varianza variable.

# Componentes

-   Estacionalidad: Es una periodicidad fija.
-   Ciclos: No se sabe con exactitud cuando va a ser la siguiente.

# Tendencia

Se calcula a través de medias móviles.

```{r}
us_retail_employment <- us_employment |> 
  filter(year(Month)>=1990, Title=="Retail Trade") |> 
  select(-Series_ID)

# Para crear una carpeta
#dir.create("datos")
us_retail_employment |> 
  write_csv("datos/empleo_eeuu.csv")
```
